最高法院刑事判決　　　　　　　　　　　　　　　九十一年度台上字第四五四四號
　　上　訴　人　台灣高等法院台南分院檢察署檢察官
　　被　　　告　甲○○
右上訴人因被告偽造文書等罪案件，不服台灣高等法院台南分院中華民國九十一年五
月二十九日第二審更審判決（九十一年度上更(一)字第八三號，起訴案號：台灣雲林地
方法院檢察署八十六年度偵字第一九三七號），提起上訴，本院判決如左：
　　主  文
原判決撤銷，發回臺灣高等法院臺南分院。
    理  由
本件原判決以公訴意旨略稱：被告甲○○意圖為自己不法之所有，於民國八十二年間
向林老定（下稱林某）佯稱合建房屋可獲鉅利，並提出其所偽造之趙文祥（下稱趙某
）於同年十一月二十六日拋棄合建權利之拋棄書（下稱系爭拋棄書），以取信林某，
力邀林某購買趙某原合建部分之權利，並雇用林某為負責人進行建築工程事宜。嗣趙
某於八十六年三月三十一日將前開合建權利讓渡予許林八重，林某見其投資之新台幣
（下同）三千餘萬元無法回收，始知受騙等情；因認被告涉有刑法第二百十六條、第
二百十條之行使偽造私文書罪，及刑法第三百三十九條第一項詐欺取財罪嫌。惟經審
理結果，認為不能證明被告犯罪，因而撤銷第一審科刑之判決，改為被告無罪之諭知
，固非無見。
惟查：(一)、查被害人趙某於本案偵審中始終否認系爭拋棄書上所加蓋之印章為其所有
，並堅稱伊未委託被告代刻其印章及書寫該拋棄書等語。而被告於偵查及第一審中先
則辯稱：該拋棄書係伊所書寫，其上所蓋之趙某印章係伊經趙某同意刻的，伊已將該
印章交還予趙某云云（見偵查卷第四十三頁反面、一審卷第十七頁反面、第六十九頁
、第一一二頁、第一五三頁）。惟嗣於原審則改稱：伊未偷刻趙某之印章，拋棄書上
之印章係趙某自己至工地蓋的云云（見原審卷第五十一頁、第一五二頁、第一五三頁
）。其對於系爭拋棄書上所蓋趙某之印章，究竟係經趙某授權所代刻，抑或趙某自行
加蓋，所述前後矛盾。原判決並未說明其取捨之理由，遽予採信，已嫌理由不備。且
趙某於偵審中指訴被告偽刻其印章，並偽造系爭拋棄書之情節，前後一致，並無重大
瑕疵。原審並未就趙某之指訴是否與事實相符，深入詳加調查勾稽，徒以臆測之詞謂
：趙某之所以否認拋棄書上之印文，係因與被告合建雲林縣麥寮鄉之房屋有蝕本之虞
，而合建桃園縣中壢市房屋部分工程權利未能如願分得所致云云，而據以臆斷趙某之
指訴應有隱情，容有瑕疵，而不予採信（見原判決第四面第八行至第十二行），其採
證自屬可議。(二)、原判決採用林老定在審理中之陳述，以及證人李俊英、蔡淑瑛在第
一審之證述，作為有利於被告之認定。惟卷查林某於第一審先則稱：系爭拋棄書是被
告與趙某在工地拿給伊的云云（見一審卷第十六頁反面）。繼而改稱：該拋棄書是被
告拿給伊的，趙某是否在場伊已忘了，不清楚云云（見原審卷第一一二頁反面）。嗣
於發回前原審又改稱：可能是趙某在場，誰交的記不清楚云云（見發回前原審卷第四
十頁反面）。其後於原審又翻稱：該拋棄書是趙某交給伊，係被告與趙某一起拿給伊
的云云（見原審卷第五十二頁、第五十四頁），其對於系爭拋棄書係何人交予伊一節
，所述反覆不一。原判決理由竟謂其「供詞一貫」，而予以採信（見原判決第六頁第
九、十行），已與卷內資料未盡相符。且原判決既謂其「供詞一貫」，而予以採信，
隨後又說明其陳述前後不一之原因，係「因時日久遠，記憶模糊有以致之」云云（見
原判決第六面第十行），其理由亦有矛盾。又證人李俊英於第一審證稱：「（你知悉
拋棄書內容？）我對拋棄書並不知情，林老定向我說拋棄書是趙文祥、甲○○拿去的
」等語（見一審卷第一六四頁）。依其所述，似為傳聞之詞，而非其親身經歷之事實
，原審未傳訊李俊英到庭詳加詰訊明白，遽採為有利於被告之證據，自與證據法則有
違。再證人蔡淑瑛於第一審雖證稱：趙某有說要將其權利拋棄給林老定，但內容伊不
知道，僅知趙某拋棄云云（見一審卷第一六二頁正反面）。惟其僅聽聞趙某說要拋棄
權利予林某，但對於該拋棄書之製作過程與內容並不知情，能否據以認定該拋棄書係
趙某授權被告製作？似非全無斟酌餘地。且卷查趙某於八十六年三月三十一日與蔡淑
瑛共同書立之另一份拋棄書後附加條款第二項記載：「立拋棄書人並聲明未於八十二
年十一月二十六日立拋棄書（即系爭拋棄書）與甲○○」（見一審卷第一二一頁反面
）。上開附加條款之記載若屬蔡淑瑛之真意，似對被告不利，究竟蔡淑瑛對於趙某有
無授權被告代其製作系爭拋棄書一節，是否知情？前揭八十六年三月三十一日拋棄書
後附加條款第二項之記載是否為其真意？上開疑點與判斷證人蔡淑瑛在第一審所陳得
否採信攸關，自有傳訊蔡女詳加詰訊明白之必要。原審對此未深入詳查，遽採為有利
於被告之認定，亦嫌調查未盡。(三)、查系爭拋棄書書立之日期為「八十二年十一月二
十六日」，而被告於系爭拋棄書製作以後之「八十二年十二月十五日」，復與趙某簽
訂「房屋工程合作契約書」，其第一條內容略以：甲方（即趙某）以所購買之雲林縣
麥寮鄉○○段第八八０號等五筆土地，與同段八五六等五筆土地所有權人許再福等人
簽訂之房屋合建工程，一併由乙方（即被告）施工、建造、管理。甲方（即趙某）支
出三百二十萬元，應占該合建工程百分之三十之權利。乙方（即被告）應負責支付甲
方購買土地之第二、三期款及全部合建工程所需款項，應占該合建工程百分之五十之
權利等情，有該契約書影本一份附卷可稽（見一審卷第九十二頁）。若系爭拋棄書確
係趙某授權被告書立，則趙某既於八十二年十一月二十六日書立系爭拋棄書，將其在
雲林縣麥寮鄉投資合建房屋之權利拋棄予被告，何以被告又於同年十二月十五日與趙
某簽訂「房屋工程合作契約書」，確認趙某對該部分（即雲林麥寮合建房屋部分）之
投資仍占有百分之三十之權利？猶有疑竇，究竟原因何在？此項疑點與判斷系爭拋棄
書之真偽有關，應有詳予查明釐清之必要。原審對此項不利於被告之疑點未予究明，
遽行判決，自有應調查之證據而未予調查之違法。(四)、原判決理由第四段第(三)小段內
謂：趙某雖將其在雲林縣麥寮鄉合建房屋之權利拋棄予被告，但仍自桃園縣中壢市合
建房屋部分取得部分權利，價值相當，並無損失云云；並謂趙某在桃園中壢合建房屋
部分並未支付代價，卻仍可獲得權利，而推論趙某拋棄雲林麥寮合建房屋之權利，係
以取得在桃園中壢合建房屋之權利作為交換條件，對趙某並無不利，而為有利於被告
之認定。然依被告與趙某簽訂之前述「房屋工程合作契約書」內容觀之，其第二條約
定：「甲（指趙某）、乙（指被告）雙方於民（國）八十二年九月二十一日與坐落桃
園中壢市○○○段舊社小段四十九、五十之一等地號土地共約七三０坪所有權人鄒貴
漳先生簽訂之房屋合建工程，由甲方負責施工、建造、管理，……而全部工程所需之
各種款項，完全由甲方負責，應佔本工程百分之五十權利……」，有該契約書影本可
稽（見一審卷第一０二頁正反面）。則依此約定之條件，趙某除須負責合建房屋之施
工、建造與管理外，並須負擔全部工程所需之各種款項，始能取得該合建房屋百分之
五十之權利。原判決竟謂趙某不須支付任何代價，即可獲得該部分百分之五十之權利
，並謂趙某拋棄雲林麥寮合建房屋之權利，係以取得在桃園中壢合建房屋之權利作為
交換條件，其價值相當，對趙某並無不利，並進而推論系爭拋棄書係趙某授權被告製
作，而為有利於被告之認定，顯與卷內證據資料內容不符，自論斷自有可議。以上或
為檢察官上訴意旨所指摘，或為本院得依職權調查之事項，應認原判決仍有撤銷發回
之原因。又原判決關於詐欺部分與發回部分有審判不可分關係，應併予發回。
據上論結，應依刑事訴訟法第三百九十七條、第四百零一條，判決如主文。
中      華      民      國    九十一    年      八      月     十五     日
                              最高法院刑事第六庭
                                  審判長法官  吳  雄  銘
                                        法官  池  啟  明
                                        法官  石  木  欽
                                        法官  郭  毓  洲
                                        法官  吳  三  龍
      右正本證明與原本無異
                                              書  記  官
中      華      民      國    九十一    年      八      月     十九     日
